\documentclass[main.tex]{subfiles}

\begin{document}

\chapter{Das Verb}
\section{Das Präsens}
\begin{tabular}{|c|c|c|c|c|c|c|}
\hline 
\rowcolor{gray}
\setlength\extrarowheight{5pt}
 & A: MACHEN & B: HEIßEN & C: ARBEITEN & D: HELFEN & E: SEHEN & F: FAHREN \\ 
\hline 
ich & mache & heiße & arbeite & helfe & sehe & fahre \\ 
\hline 
du & machst & heißt & arbeitest & hilfst & siehst & fährst \\ 
\hline 
er/sie/es & macht & heißt & arbeitet & hilft & sieht & fährt \\ 
\hline 
wir & machen & heißen & arbeiten & helfen & sehen & fahren \\ 
\hline 
ihr & macht & heißt & arbeitet & helft & seht & fahrt \\ 
\hline 
sie & machen & heißen & arbeiten & helfen & sehen & fahren \\ 
\hline 
Sie & machen & heißen & arbeiten & helfen & sehen & fahren \\ 
\hline 
\end{tabular} 

\subsection{A - De standaard vervoeging}

\subsection{B - Woorden eindigend op een sis-klank}
-x, -s, -ss, z niet met een extra +s

\subsection{C - Interpolatie}
Alle woorden eindigend op -d of -t.
\\
Alle woorden eindigend op -m of -n als ze niet zijn voorgegaan door -l of -r en bij dubbel m of dubbel n, als alle letters worden uitgesporken.

\begin{tabular}{|c|c|}
\hline 
atmen & inademen \\ 
\hline 
widmen & opdragen, wijden \\ 
\hline 
begegnen & tegenkomen \\ 
\hline 
ebnen & effenen \\ 
\hline 
(sich) eignen & geschikt zijn \\ 
\hline 
leugnen & ontkennen \\ 
\hline 
öffnen & openen \\ 
\hline 
ordnen & ordenen \\ 
\hline 
rechnen & rekenen \\ 
\hline 
regnen & regenen \\ 
\hline 
segnen & zegenen \\ 
\hline 
trocknen & drogen \\ 
\hline 
vervollkommnen & compleet maken \\ 
\hline 
waffnen & wapenen? \\ 
\hline 
(sich) wappnen & zich wapenen \\ 
\hline 
zeichnen & tekenen \\ 
\hline 
\end{tabular} 

\subsection{D - Korte  e }
\begin{minipage}{0.45\textwidth}
e wordt i in de 2e en 3e pers. enkelvoud.\\
Principe van B geldt hier ook.\\
Deze regel is sterker als C, dus indien er al klankverwisseling is gebeurd dan geen interpolatie meer.\\
Pas op voor, lange e maar toch met korte e vervoegd:\\
\begin{itemize}
\item treten: du trittst, er tritt, ihr tretet
\item gelten: du giltst, er gilt, ihr geltet
\item nehmen: du nimmst, er nimmt, ihr nehmt
\end{itemize}
\end{minipage}
\begin{minipage}{0.15\textwidth}
\end{minipage}
\begin{minipage}{0.40\textwidth}
\begin{tabular}[right]{|c|c|}
\hline 
bergen & bergen, bevatten \\ 
\hline 
brechen & breken \\ 
\hline 
erschrecken & schrikken \\ 
\hline 
essen & eten \\ 
\hline 
geben & geven \\ 
\hline 
gelten & geldig zijn \\ 
\hline 
helfen & helpen \\ 
\hline 
messen & meten \\ 
\hline 
nehmen & nemen \\ 
\hline 
sprechen & spreken \\ 
\hline 
stechen & steken \\ 
\hline 
sterben & sterven \\ 
\hline 
treffen & treffen \\ 
\hline 
treten & trappen \\ 
\hline 
verderben & verderven \\ 
\hline 
vergessen & vergeten \\ 
\hline 
werben & werven \\ 
\hline 
werfen & werpen \\ 
\hline 
\end{tabular} 
\end{minipage}

\subsection{E - Lange e}
\begin{minipage}{0.5\textwidth}
lange e wordt ie in de 2e en 3e pers. enkelvoud.\\
Principe van B geldt hier ook.\\
De volgende sterke werkwoorden hebben geen klankverwisseling:\\
\begin{tabular}{|c|c|}
\hline 
bewegen & bewegen \\ 
\hline 
gehen & gehen \\ 
\hline 
heben & opheffen \\ 
\hline 
stehen & staan \\ 
\hline 
genesen & genezen \\ 
\hline 
\end{tabular} 
\end{minipage}
\begin{minipage}{0.5\textwidth}
\begin{tabular}{|c|c|}
\hline 
befehlen & bevelen \\ 
\hline 
empfehlen & aanbevelen \\ 
\hline 
geschehen & gebeuren (enkel 3e pers) \\ 
\hline 
lesen & lezen \\ 
\hline 
sehen & zien \\ 
\hline 
stehlen & stelen \\ 
\hline 
\end{tabular} 
\end{minipage}
\subsection{F - Korte en lange a}
\begin{minipage}{0.5\textwidth}
a wordt ä.\\
Principe van B geldt hier ook.\\
De klankerverandering is sterker als het principe van C.\\
Speciaal geval stoßen: du stößt, er stößt\\
\\
Uitzondering: schaffen: du schaffst, er schafft		(lukken, brengen)
\end{minipage}
\begin{minipage}{0.5\textwidth}
\begin{tabular}{|c|c|}
\hline 
backen & bakken \\ 
\hline 
blasen & blazen \\ 
\hline 
empfangen & ontvangen \\ 
\hline 
fahren & besturen, rijden \\ 
\hline 
fallen & vallen \\ 
\hline 
fangen & vangen \\ 
\hline 
graben & graven \\ 
\hline 
halten & houden \\ 
\hline 
laden & laden \\ 
\hline 
lassen & laten \\ 
\hline 
laufen & lopen \\ 
\hline 
raten & raden \\ 
\hline 
schlafen & slapen \\ 
\hline 
schlagen & slagen, vechten \\ 
\hline 
tragen & dragen \\ 
\hline 
wachsen & groeien \\ 
\hline 
waschen & wassen \\ 
\hline 
\end{tabular} 
\end{minipage}

\section{Das Imperfekt}
\begin{tabular}{|c|c|c|c|c|}
\hline 
\rowcolor{gray}
\setlength\extrarowheight{5pt}
 & A1: MACHEN & A2: ARBEITEN & B: HELFEN & C: BRINGEN \\ 
\hline 
ich & machte & arbeitete & half & brachte \\ 
\hline 
du & machtest & arbeitest & half & brachtest \\ 
\hline 
er/sie/es & machte & arbeitete & half & brachte \\ 
\hline 
wir & machten & arbeiteten & halfen & brachten \\ 
\hline 
ihr & machtet & arbeitetet & halft & brachtet \\ 
\hline 
sie & machten & arbeiteten & halfen & brachten \\ 
\hline 
Sie & machten & arbeiteten & halfen & brachten \\ 
\hline 
\end{tabular} 
\subsection{A: Schwache Verben}
\subsubsection{Uitgangen}
\begin{tabular}{c c c}

ich & $\leftrightarrow$ & te \\ 

du & $\leftrightarrow$ & test \\ 

er/sie/es & $\leftrightarrow$ & te \\ 

wir & $\leftrightarrow$ & ten \\ 

ihr & $\leftrightarrow$ & tet \\ 

sie & $\leftrightarrow$ & ten \\ 
 
Sie & $\leftrightarrow$ & ten \\ 

\end{tabular} \\
\\
Het principe van sis-klank blijft gelden.
\subsubsection{A2}
Dit zijn de werkwoorden waarvan de stam eindigt op:
\begin{itemize}
\item d/t
\item m/n (maar niet voorafgegaan door l/r)
\item m/n (maar niet voorafgegaan door m/n indien beide worden uitgesproken)
\end{itemize}
\todo[inline]{nagaan dubbele m/n}
Hier treedt interpolatie op in elke vorm!

\subsubsection{Sterk in het Nederlands maar zwak in het Duits:}
\begin{tabular}{ccc}
vroeg & $\leftrightarrow$ & fragte \\ 
kocht & $\leftrightarrow$ & dachte \\ 
kreeg & $\leftrightarrow$ & kriegte \\ 
schonk & $\leftrightarrow$ & schenkte \\ 
dook & $\leftrightarrow$ & tauchte \\ 
zocht & $\leftrightarrow$ & suchte \\ 
\end{tabular} 
\subsection{B: Starke Verben}
De meeste Duitse sterke werkwoorden komen overeen met de Nederlandse. Zie lijst voor meer details.
\subsubsection{Uitgangen}
\begin{tabular}{c c c}

ich & $\leftrightarrow$ & $\phi$ \\ 

du & $\leftrightarrow$ & st \\ 

er/sie/es & $\leftrightarrow$ & $\phi$ \\ 

wir & $\leftrightarrow$ & en \\ 

ihr & $\leftrightarrow$ & t \\ 

sie & $\leftrightarrow$ & en \\ 
 
Sie & $\leftrightarrow$ & en \\ 

\end{tabular}
\\
\\
Het principe van sis-klank blijft gelden.\\
De tweede persoon meervoud +e indien de Imperfektstam op d of t eindigt.
\subsection{Unregelmäßige Verben}
Hierbij zijn 2 grote categorieën te onderscheiden:
\subsubsection{Onveranderde stam met sterke uitgangen}
z.B. gehen:
\begin{tabular}{cc}

ich & ging \\ 

du & gingst \\ 

er/sie/es & ging \\ 

wir & gingen \\ 

ihr & gingt \\ 
 
sie & gingen \\ 
Sie & gingen \\ 
\end{tabular} 
\subsubsection{Veranderde stam met zwakke uitgangen}
Hetzelfde principe als in het voorbeeld hierboven maar dan omgekeerd.\\
Veel gebruikte woorden van dit type:\\
\begin{tabular}{c c c}

bringen & $\leftrightarrow$ & brachte \\ 

denken & $\leftrightarrow$ & dachte \\ 

brennen & $\leftrightarrow$ & brannte \\ 

kennen & $\leftrightarrow$ & kannte \\ 

nennen & $\leftrightarrow$ & nannte \\ 

rennen & $\leftrightarrow$ & rannte \\ 
 
senden & $\leftrightarrow$ & sandte (sendete) \\ 

wenden & $\leftrightarrow$ & wandte (wendete) \\ 
\end{tabular}
\section{Das Perfekt}

\section{Das Futur}

\section{Die modale Verben}

\section{Der Imperativ}
\subsection{Singular}
\begin{enumerate}
\item \textbf{Algemein:} Stamm (+e indien er interpolatie zou zijn)

\item \textbf{e/i-Wechsel:} a/ä nicht
	\begin{itemize}
	\item sprechen $\rightarrow$ sprich!
	\item fahren $\rightarrow$ fahr!
	\item stehlen $\rightarrow$ Stiehl!
	\end{itemize}

\item \textbf{Verben auf -eln}
	\begin{itemize}
	\item klingeln $\rightarrow$ klingle!
	\end{itemize}
\end{enumerate}
\subsubsection{Ausnahme}
Sein $\rightarrow$ sei!
\subsection{Plural}
Stamm + (e indien er interpolatie zou zijn) t
\subsubsection{Ausnahme}
Sein $\rightarrow$ seid!
\subsection{Höflichkeitsform}
\textbf{Infinitiv + Sie}

\section{Der Konjunktiv}
\subsection{Gebruik}
\todo[inline]{Vragen voor het gebruik van deze vorm, en wanneer er altijd met wurden mag gewerkt worden}
\subsection{Hoofdwerkwoorden}
\subsubsection{Zwakke werkwoorden}
\begin{tabular}{cc}

ich & würde \\ 

du & würdest \\ 

er/sie/es & würde \\ 

wir & würden \\ 

ihr & würdet \\ 
 
sie & würden \\ 
Sie & würden  
\end{tabular} 
+INFINITIV
\subsubsection{Sterke werkwoorden}
IMPERFEKSTAMM + " +
\begin{tabular}{c} 
					e\\
					est\\
					e\\
					en\\
					et\\
					en\\
					en\\
									
					
\end{tabular}\\
Indien er geen " \ op de stam kan worden gezet bvb. bij steigen (stieg) dan moet in de 1e en 3e persoon meervoud WÜRDEN + INFINITIV gebruikt worden (om verwarring met de ovt te vermijden).
\subsubsection{Onregelmatige werkwoorden}
Zelfde vorming als de zwakke werkwoorden.
\subsection{Hulpwerkwoorden + modale werkwoorden (+wissen)}
\subsubsection{haben/sein/werden}
Zie appendix
\subsubsection{Modale werkwoorden + wissen}
OVT + Umlaut\\
\\
Behalve voor sollen en wollen, hierbij is ovt = konjunktiv!
\end{document}